【裁判字號】    98,上訴,2384
【裁判日期】    990120
【裁判案由】    家庭暴力防治法之重傷害
【裁判全文】
臺灣高等法院臺中分院刑事判決        98年度上訴字第2384號
上  訴  人
即  被  告  丙○○
選任辯護人  呂秀梅律師
上列上訴人因家庭暴力防治法之重傷害案件，不服臺灣臺中地方
法院98年度訴字第1224號中華民國98年9月11日第一審判決（起
訴案號：臺灣臺中地方法院檢察署98年度偵字第3705號），提起
上訴，本院判決如下：
    主    文
原判決撤銷。
丙○○成年人故意傷害兒童之身體，因而致重傷，處有期徒刑貳
年。
    犯罪事實
一、丙○○係成年人，與同居女友林女（姓名年籍詳卷）生有林
    ○萍（姓名年籍詳卷，下稱乙童）、林○容（民國○○年○月
    ○○日生，姓名年籍詳卷，下稱甲童），共同居住在臺中縣霧
    峰鄉○○路，係屬家庭暴力防治法第3條第3款所定之家庭成
    員關係。林女在卡拉OK店擔任服務員，工作時間為下午1時
    至晚間10時許，丙○○則腳部殘障，為節省保母費，由丙○
    ○在上揭住處前擺設檳榔攤，並負責照料甲、乙二童。97年
    6月1日下午6時許，丙○○沖泡牛奶餵食甲童，甲童未將牛
    奶喝完，丙○○依客觀情事能預見甲童係年僅1歲之幼兒，
    身體發展尚未健全，且腦部為人體智力、身體發育中樞，如
    對甲童頭部、臉部加以毆打，客觀上有致甲童腦部受損致腦
    部、身體發育產生障礙，且甲童尚無獨立行走能力，若無他
    人扶持或在旁看顧，讓甲童獨自坐在相當高度，又無扶手靠
    背之鐵製圓板凳上，可能導致甲童重心不穩跌倒撞擊地面致
    受重傷之結果，丙○○一時心情煩燥，竟基於傷害人身體之
    犯意，出手毆打甲童之頭部、臉部6下後，任令甲童在籐製
    躺椅上哭泣。其後，丙○○因要幫乙童在籐製躺椅上更換尿
    布，乃將甲童由籐製躺椅上抱起放在高約45公分、無扶手靠
    背之鐵製圓板凳上，惟因其毆打時不慎下手過重，致甲童被
    毆打後意識恍惚，重心不穩，由圓板凳上向前傾倒跌落，前
    額撞擊地面，致頭部及身體等多處受有瘀傷血腫、挫傷之傷
    害。丙○○見狀，將甲童獨自放置籐製搖籃內而未送醫。迄
    該日晚間10時許，林女下班返家，發現甲童額頭瘀腫、全身
    癱軟，意識不清陷入昏迷狀態，隨即與丙○○將甲童送至財
    團法人大里仁愛醫院（下稱仁愛醫院）急救，經以腦部電腦
    斷層掃瞄發現甲童左側急慢性硬腦膜下出血及蜘蛛網膜下出
    血等症狀，翌日（97年6月2日）因昏迷指數下降，以腦部電
    腦斷層掃瞄追蹤發現兩側大腦多處梗塞現象，即進行第1次
    開刀手術清除顱內出血及梗塞，同年月5日因甲童腦壓升高
    不降，乃第2次進行開刀手術取出原放置腦內之真空球，再
    於同年月9日第3次進行開刀手術放置腦部、脊椎間引流管，
    留院治療至同年7月4日出院，其後甲童又因感染，多次住院
    觀察，出院時仍需回院門診追蹤，迄今雖生命徵象穩定，但
    無法言語，眼睛似能對焦，惟視力有待眼科評估。四肢無法
    靈活運動，僵硬且肌肉萎縮，每日需藉由他人做復健，飲食
    方面仍需鼻胃管餵食，偶有痰音，呼吸順暢，聽力有待評估
    。每天規則服用抗癲癇藥物及軟便劑，生長發育皆較一般同
    年齡兒童遲緩，無法生活自理，依其受傷後之恢復狀態，已
    無法復原，而於甲童之身體、健康有重大難治之重傷害。
二、案經臺中縣政府社會局訴請臺灣臺中地方法院檢察署檢察官
    偵查起訴。
    理    由
一、證據能力方面：
(一)按被告以外之人(包括證人、鑑定人、告訴人、被害人及共
    同被告等)於審判外之陳述雖不符刑事訴訟法第159條之1至
    之4等4條之規定，而經當事人於審判程序同意作為證據，法
    院審酌該言詞陳述或書面陳述作成時之情況，認為適當者，
    亦得為證據；當事人、代理人或辯護人於法院調查證據時，
    知有刑事訴訟法第159條第1項不得為證據之情形，而未於言
    詞辯論終結前聲明異議者，視為有前項之同意，同法第159
    條之5定有明文。證人劉俊良、葉國球、林建亨、林女、乙
    ○○於偵訊時所為之陳述，對被告而言，性質上均屬傳聞證
    據，惟經被告、辯護人於原審及本院準備程序時同意引為審
    判期日調查之證據，且經本院審理時予以提示並告以要旨，
    經公訴人、被告、辯護人表示意見，均未於言詞辯論終結前
    聲明異議，經審酌上開證據作成時之情況，應無違法取證或
    不當情事，與本案待證事實間復具有相當之關聯性，以之作
    為證據應屬適當，依刑事訴訟法第159條之5規定，自有證據
    能力。
(二)本判決以下引用之非供述證據，經本院依法踐行調查證據程
    序，公訴人、被告及辯護人均不爭執各該證據之證據能力，
    且亦查無依法應排除其證據能力之情形，各該證據之證據能
    力均無疑義。
二、上揭事實，業據上訴人即被告丙○○（下稱被告）於原審及
    本院審理時坦認不諱，並經證人即臺中縣社會局社工員乙○
    ○、證人即甲童之母林女於偵訊時（第3005號他字卷第26-2
    9頁、第37-40頁）、證人即仁愛醫院急診部醫師劉俊良、小
    兒部醫師林建亨於偵訊時、證人即仁愛醫院神經外科主任醫
    師葉國球於偵訊及原審審理時證述綦詳（第3705號偵卷第2-
    11頁、原審卷第36-38頁)，此外，並有臺中縣警察局霧峰分
    局萬豐派出所97年10月23日職務報告、刑案現場測繪圖、現
    場照片12張（第3005號他字卷第43頁、第48-54頁）、甲童
    送仁愛醫院急診時所拍攝之身體受傷照片3張、手術後照片
    （同上他字卷第13-16頁）、仁愛醫院97年7月28日仁總字第
    097070081號函附甲童診療說明書1份（他字卷第23-24頁）
    及病歷資料影本1本、97年10月20日仁總字第097100055號函
    附甲童診療說明書1份（他字卷第34-35頁）、98年2月2日仁
    總字第098020013號函附甲童病歷資料影本及診療說明書1份
    （他字卷第73-87頁）、98年5月18日仁總字第098050062號
    函附甲童診療說明書1份（原審卷第19-20頁）、98年8月26
    日仁總字第098080071號函附甲童診療說明書1份（原審卷第
    28-32頁）、98年12月15日仁總字第098120057號函附甲童診
    療說明書1份（本院卷第43、44頁）可稽。被告之選任辯護
    人於本院審理中為被告辯護略稱：依葉國球醫師於原審審理
    中所證，並未能肯認造成甲童顱內出血之真正原因究係遭被
    告毆打或撞擊地面所致，不能遽認為被告毆打致甲童重傷害
    ，且甲童是否無法恢復已達重大不治之程度，應請再送台大
    醫院鑑定等語。經查：
(一)據證人即台中縣政府社工員劉倚呤於偵查中供證：「（甲
    童受傷範圍？）他經母親送醫時已經呈現昏迷，頭部紅腫，
    但手腳及身體也有瘀傷，額頭部分有很深瘀青紅腫。....
    （醫生判斷甲童之傷勢何來？）醫生說不像是跌落，97年6
    月1日醫院通報我到醫院，看到甲童額頭及右臉是整面紅腫
    瘀青，所以不像是從椅子上跌下的情形」等語（他字卷第26
    、27頁）。證人即仁愛醫院小兒科主治醫師林建亨供證：
    「（研判這樣的傷勢有可能的造成原因？）因為如果從椅子
    上跌下，應該不會這麼嚴重。....（甲童的爸爸承認有用手
    打甲童耳光，是否可能造成顱內出血情形？）根據病歷判斷
    ，他屬於顱內出血，除非力道很大，否則應該不會這麼嚴重
    ，不然就是有可能他爸爸打他，跌倒後撞擊到硬物」等語（
    偵字卷第3、4頁）。證人即該院急診科醫師劉建良供證：
    「....據母親所述小孩是從椅子上跌下致摔傷，我覺得他頭
    部及身體多處受傷，樣子不像是單純摔傷，所以我請護士通
    報警方，等電腦斷層回來，確認他有顱內出血....。」「
    .... ，我當時懷疑這樣的傷不單純，應該有其他狀況造成
    ....。」等語（偵字卷第6、7頁）。證人即醫師葉國球於
    偵查中供證：「（依被告丙○○所述，在當天傍晚有打林Ｏ
    容耳光5、6下，是否會造成這樣的出血狀況？）....。如果
    打耳光很用力的話，以這麼小的孩子來講有可能會造成腦部
    顱內出血情形。....」「（依你研判林Ｏ容的傷勢是否一次
    所造成？）應該不是，是一段時間內好幾次的頭部外傷所造
    成。」等語（偵字卷第9、10頁），於原審供證：「（電腦
    斷層顯示左側頭部硬腦膜急、慢性出血，造成原因可否判斷
    ？）只能判斷頭部外傷造成，當時看他的頭部額頭中間有水
    腫，顏面左側有擦傷，急性出血是3天內電腦斷層的密度看
    來是亮白色，慢性出血是1個月半到3個月間電腦斷層看起來
    是暗色，電腦斷層看起來是左側出血，但頭部受到左側或右
    側外力影響，都有可能造成左側出血，因為腦部受到外力影
    響，腦部會搖晃，所以外力可能來自左側或右側。（頭部硬
    腦膜慢性出血是否外觀看得出來？）看不出來，一般腦部出
    血後腦壓會上升，因為腦部容積固定，如果左側出血嚴重，
    會造成右側的肢體無力、語言功能受到影響。如果是急性的
    因為病情來的比較猛烈，馬上會有反應。....（《提示他字
    卷第24頁診療說明書》97年6月2日進行電腦斷層追蹤發現兩
    側大腦有梗塞，為何有此影響？）頭部外傷是持續反應，當
    腦部受傷水腫會影響腦壓上升，血液循環不良，之後造成腦
    部梗塞。這種情形是因為左側頭部硬腦膜急、慢性出血，造
    成水腫，血液無法上升到腦部，就會有堵塞，就在大腦多處
    造成梗塞。（《提示他字卷第13頁林Ｏ容急診照片》兩張照
    片看來右側臉部有擦傷、腫脹，左側臉部較沒有，這樣外傷
    情形是否也會造成他左側頭部硬腦膜急、慢性出血？）有可
    能，因為小朋友稍微搖晃就可能腦出血，就是學理上的嬰兒
    搖晃症候群。所以這樣的外傷有可能造成左側頭部硬腦膜急
    、慢性出血。所以照片上單一額頭受傷或臉部受傷，都有可
    能造成左側頭部硬腦膜急、慢性出血。（依你們電腦斷層檢
    查結果呈現左側頭部硬腦膜急、慢性出血，外力是否要很大
    ，還是不一定？）無法估算，小朋友可能搖晃就會出血，外
    力可能只要一個耳光、或摔倒都可能出血。（就你們電腦斷
    層看出來如果急性硬腦膜出血，可否因出血大小而分外力來
    的大小？）可以看出，腦出血大小與外力大小雖然沒有必然
    關係，但由後續的反應，可以觀察出外力的大小。....（有
    無可能是輕微巴掌所造成？）要看巴掌的力道，如果大力耳
    光可能造成，因為我們觀察林Ｏ容腦部後續反應，水腫愈來
    愈嚴重，腦壓一直上升，這在我們臨床上是屬於嚴重的。（
    你們觀察林Ｏ容97年6月1日在電腦斷層時，有急、慢性出血
    ，當時是何種出血比較多？）印象中是急性出血量較多。（
    林Ｏ容後續腦部狀況嚴重，是因為急性出血造成的？）是的
    」等語（原審卷第37-38頁）。該仁愛醫院就被害人甲童
    頭部傷勢係自行跌倒或他人器物攻擊所致乙節函覆：「病人
    林Ｏ容97年6月1日抵達急診，經過電腦斷層掃瞄發現其左側
    急、慢性的硬腦膜下出血，以及蜘蛛網膜下出血。猜測是多
    次頭部外傷造成的血塊」、「病人腦部出血的原因應是鈍傷
    造成，但以電腦斷層無法明確肯定是何種鈍傷造成（相對的
    即是不論是撞擊地面或成年男子打，皆可能造成同樣的電腦
    斷層顯像）」等情，有該院97年7月28日仁總字第097070081
    號函附之診斷說明書（同上他字卷第23-24頁）、98年5月18
    日仁總字第098050062號函附之診斷說明書（原審卷第20頁
    ）足稽。準此，已足認甲童本件之顱內出血應係因被告之毆
    打及甲童由椅上跌落頭部撞擊地面所致。被告之選任辯護人
    上揭所辯，尚嫌無據。
(二)被害人甲童送醫急救，經腦部電腦斷層掃瞄發現甲童左側急
    慢性硬腦膜下出血及蜘蛛網膜下出血，97年6月2日電腦斷層
    掃瞄追蹤發現兩側大腦多處梗塞，進行第1次手術清除顱內
    出血及梗塞，同年月5日進行第2次手術，同年月9日進行第3
    次開刀手術，迄同年7月4日始出院，其後甲童因反覆感染，
    多次住院觀察，每月需回院門診，迄今雖生命徵象穩定，但
    無法言語，眼睛似乎能對焦，然視力有待眼科評估。四肢無
    法靈活運動，僵硬且肌肉萎縮，需每天藉由他人做復健，飲
    食方面仍需鼻胃管餵食，偶有痰音，呼吸順暢，聽力有待評
    估。每天規則服用抗癲癇藥物及軟便劑，生長發育皆較一般
    同年齡兒童遲緩，無法生活自理等情，迭據仁愛醫院先後於
    97年7月22日、10月10日、98年1月10日、5月12日、8月22日
    、12月9日函覆在案；且據證人即醫師林建亨供證：「（依
    你判斷林Ｏ容情形是否已達重傷害？）是，已經很難回復。
    」（林Ｏ容的病情有否可能回復正常？）他的腦部損傷是在
    發育過程因受傷造成不可逆的損傷，但也不會更壞了」等語
    （偵字卷第3、4頁）、證人即醫師葉國球到庭供證：「（是
    何種原因造成林Ｏ容視力、聽力受損、發展遲緩等傷害？）
    因為病人的腦細胞受到傷害，會變成腦細胞永久損壞，因為
    病人左側大腦永久性傷害會造成病人神經學上永久性殘障。
    」「（是否可以推測能否復原到未受傷的情形？）病人我已
    經半年多沒有接觸，我記得最後一次看到他，好像沒有完全
    復原，如果頭部外傷，半年左右就可以評估是否可以復原，
    本件林Ｏ容不可能回復到未受傷的情況」等語明確（原審卷
    第38頁），是甲童依其受傷後之恢復狀態，已無法復原，而
    於其身體、健康有重大難治之重傷害乙情已明，被告之選任
    辯護人聲請再送台大醫院鑑定，即無必要。
(三)按刑法第277條第2項後段之傷害致重傷罪，指傷害被害人之
    行為，與被害人之重傷害結果間，有相當之因果關係，且對
    其重傷結果之發生，為行為人所能預見者即足當之。此所謂
    相當之因果關係，係就事後客觀予以審查，認為被害人之重
    傷害，確因行為人之傷害行為所引起，足以發生此項結果而
    言。所謂能預見乃指客觀情形而言，即依一般人之知識經驗
    可得預見其發生重傷害之結果為已足。次按頭部為人體要害
    部位，且幼兒頭部尤為脆弱，如以手毆擊幼童頭部，足致挫
    傷並顱內出血重傷，為一般人所知。本件被害人甲童為年僅
    1歲之幼兒，身體發育尚未健全，且腦部為人體智力、身體
    發育中樞，如對甲童頭部、臉部加以毆打，客觀上有致甲童
    腦部受損致腦部、身體發育產生障礙，且甲童無獨立行走能
    力，若無他人扶持或在旁看顧，讓甲童獨坐在相當高度，又
    無扶手靠背之圓板凳上，可能導致甲童重心不穩跌倒撞擊地
    面，致受有重傷害之結果，被告對此於客觀上自屬能預見，
    其竟基於傷害之犯意，出手毆打甲童頭部、臉部6下，之後
    將甲童放置圓板凳上，惟因其毆打時下手過重，致甲童意識
    恍惚及重心不穩而跌落撞擊地面，造成顱內出血之重大傷害
    ，被告之毆打行為與甲童之重傷害間顯有相當因果關係。本
    案事證明確，被告犯行堪以認定，應予依法論科。
三、按兒童及少年福利法第70條第1項規定：成年人教唆、幫助
    或利用兒童及少年犯罪或與之共同實施犯罪或故意對其犯罪
    者，加重其刑至2分之1。但各該罪就被害人係兒童及少年已
    定有特別處罰規定者，不在此限。又刑法總則之加重，係概
    括性之規定，所有罪名均一體適用；刑法分則之加重，係就
    犯罪類型變更之個別犯罪行為予以加重，成為另一獨立之罪
    名。兒童福利法第43條第1項前段（即兒童及少年福利法第
    70條第1項前段修正前之條文），其中利用兒童犯罪為間接
    正犯，其加重係概括性之規定，對一切犯罪皆有其適用，自
    屬刑法總則加重之性質；至對兒童犯罪之加重，係對被害人
    為兒童之特殊要件予以加重處罰，乃就犯罪類型變更之個別
    犯罪行為予以加重，自屬刑法分則加重之性質（最高法院92
    年第1次刑事庭會議決議意旨參照）。次按家庭暴力防治法
    所稱家庭暴力者，謂家庭成員間實施身體或精神上不法侵害
    之行為；又所稱家庭暴力罪者，謂家庭成員間故意實施家庭
    暴力行為而成立其他法律所規定之犯罪，家庭暴力防治法第
    2條第1項、第2項定有明文。本案被告丙○○與被害人甲童
    為父女關係，此分別經被告、證人即甲童之母林女供陳在卷
    （他字卷第27頁、第69頁），渠2人間係家庭暴力防治法第3
    條第3款所定直系血親之家庭成員關係；又被告係61年間出
    生，被害人甲童係96年5月21日出生，有其2人年籍資料在卷
    足憑，被告為本件犯行時係成年人，甲童係12歲以下之兒童
    ，被告之行為，已違反兒童及少年福利法第30條第15款之規
    定，核被告丙○○所為，係犯兒童及少年福利法第70條第1
    項、刑法第277條第2項後段之傷害致重傷罪，亦屬家庭暴力
    防治法第2條第2款之家庭暴力罪，因家庭暴力防治法之上開
    條文並無罰則規定，此部分犯行應依刑法傷害致重傷罪論處
    ，並依兒童及少年福利法第70條第1項前段規定加重其刑。
    被告腳部殘障，業經本院勘驗屬實，並有其殘障手冊影本在
    卷足參（本院卷第65頁），其與同居女友林女為節省保母費
    ，由其在住處前擺設檳榔攤，兼負責照料所生二女。案發時
    因餵食甲童牛奶未喝完，心情煩躁，而對甲童頭部毆打，其
    後，為更換乙童尿布而將甲童抱放在圓板凳上，致甲童被毆
    後意識恍惚及重心不穩，由圓板凳上跌落地面，造成顱內出
    血等重大不治傷害，衡其上揭犯罪之情狀，在客觀上足以引
    起一般同情，認為即予宣告法定低度刑期，猶嫌過重，爰依
    刑法第59條規定酌減其刑，並先加後減之。原審予以論罪科
    刑固非無見，惟：刑法第277條第2項後段之傷害致重傷罪
    ，屬於加重結果犯之一種，以傷害與重傷害具有相當因果聯
    絡關係，始能成立，就此部分自應明確認定，原審就被告行
    為與甲童重傷害間有無因果關係乙情闕未敘明，理由稍有未
    備。就被告本件犯罪情狀客觀上足堪憫恕，認即予宣告最
    低刑度猶嫌過重，原審漏未審酌刑法第59條規定酌減其刑，
    亦有未洽。被告以原審量刑過重為由指摘原判決不當，尚非
    全不可採，原判決既有可議，應由本院將原判決撤銷改判。
    爰審酌被告為被害人甲童之生父，原應本於愛心及耐心餵食
    甲童，竟對年僅1歲之甲童頭部、臉部毆打，並將甲童置放
    椅上致其重心不穩跌落，造成甲童因腦部顱內出血而有重大
    難治之傷害，兼衡其犯罪動機、手段、智識程度及犯後終能
    坦承犯行，已有悔悟之意及犯後已獲被害人生母林女之原宥
    （參本院卷第33頁背面）等一切情狀，量處如主文第2項所
    示之刑。
據上論結，應依刑事訴訟法第369條第1項前段、第364條、第299
條第1項，家庭暴力防治法第2條第2款，兒童及少年福利法第70
條第1項前段，刑法第277條第2項後段、第59條，判決如主文。
本案經檢察官甲○○到庭執行職務。
中    華    民    國    99    年    1     月    20    日
            刑事第十庭    審判長法  官  林  照  明
                                法  官  郭  瑞  祥
                                法  官  林  欽  章
以上正本證明與原本無異。
如不服本判決應於收受送達後10日內向本院提出上訴書狀，其未
敘述上訴之理由者，並得於提起上訴後10日內向本院補提理由書
（均須按他造當事人之人數附繕本）「切勿逕送上級法院」。
                                書記官  卓  佳  儀
中    華    民    國    99    年    1     月    20    日
附錄論罪科刑法條全文：
中華民國刑法第277條
傷害人之身體或健康者，處3年以下有期徒刑、拘役或1千元以下
罰金。
犯前項之罪因而致人於死者，處無期徒刑或7年以上有期徒刑；
致重傷者，處3年以上10年以下有期徒刑。


司法院資訊處製作；財團法人民間司法改革基金會備份。
